【裁判字號】    97,消債更,692
【裁判日期】    970917
【裁判案由】    聲請更生程序
【裁判全文】
臺灣高雄地方法院民事裁定           97年度消債更字第692號
聲  請  人  甲○○
上列當事人聲請消費者債務清理事件，本院裁定如下：
    主      文
聲請人即債務人甲○○自民國九十七年九月二十二日下午四時起
開始更生程序。
命司法事務官進行本件更生程序。
    理      由
一、聲請意旨略以：聲請人即債務人前向如附表所示之銀行（寶
    華銀行除外）辦理消費貸款致積欠無擔保債務達新台幣（下
    同）886,084 元，因無法清償債務，而於民國95年5 月5 日
    依金融主管機關協調成立之中華民國銀行公會會員辦理消費
    金融案件無擔保債務協商機制與各債權銀行達成分期還款協
    議，同意自95年7 月份起分80期，並於每月10日以16,560元
    依各債權銀行債權金額比例清償各項債務至全部清償為止，
    惟聲請人係一般公司之作業員，每月收入非多，如扣除上開
    每月應償還金額，剩餘薪資已不足支應個人生活基本開銷及
    扶養親屬所需費用，聲請人自已無力償還如附表所示之債務
    ，是聲請人未依前開分期還款協議繼續履行，乃不可歸責於
    聲請人之事由所致，而聲請人現已不能清償債務，爰聲請准
    予裁定更生等語。
二、按「債務人不能清償債務或有不能清償之虞者，得依本條例
    所定更生或清算程序，清理其債務。」、「債務人無擔保或
    無優先權之債務總額未逾新臺幣一千二百萬元者，於法院裁
    定開始清算程序或宣告破產前，得向法院聲請更生。」、「
    債務人與金融機構協商成立者，不得聲請更生或清算。但因
    不可歸責於己之事由，致履行顯有重大困難者，不在此限。
    本條例施行前，債務人依金融主管機關協調成立之中華民國
    銀行公會會員，辦理消費金融案件無擔保債務協商機制與金
    融機構成立之協商，準用前項之規定。」，消費者債務清理
    條例第3 條、第42條第1 項及第151 條第5 項、第6 項分別
    定有明文，而消費者債務清理條例之立法目的，依其立法理
    由乃認陷於經濟上困境之消費者若任其於惡性循環之債務窘
    境中自生自滅，其將衍生嚴重之社會問題，致難以維持安定
    之社會經濟秩序，故有予之分別情形依更生或清算之程序清
    理其債務之必要，藉以妥適調整其與各相關債權人等間之權
    利義務關係，以謀求消費者經濟生活之更生機會，從而健全
    社會經濟發展，惟私法上之債之關係，係以當事人間之信賴
    關係為基礎，為社會經濟組織之重要支柱，故當事人於以法
    律行為追求自己之利益之際，亦應顧及對方之利益，並考量
    債權債務在社會上之作用，本於誠實及信用之原則，行使其
    債權及履行其債務，故消費者如已與金融機構協商成立，或
    於本條例施行前已依金融主管機關協調成立之中華民國銀行
    公會會員辦理消費金融案件無擔保債務協商機制與金融機構
    成立協商，因此係經當事人行使程序選擇權所為之債務清理
    契約，債務人理應受該成立之協議所拘束，如無特殊情事，
    其原即應依此協商結果而為誠信履行，惟因慮及有些協商於
    成立之時，銀行債權人或僅考量其債權數額之清償而未慮及
    債務人之經濟能力，或債務人於嗣後因經濟情況變更（如清
    償期間收入或收益不如預期）而致依約履行將使其陷於經濟
    上之困境甚或履行不能，故上開條例於此即另開「因不可歸
    責於己之事由，致履行顯有重大困難者」之履行例外以助債
    務人之更生，則已成立協商者不能或不願依約履行而後依該
    例外條款聲請更生或清算者，依例外從嚴之原則，自應就其
    情形嚴予審核，於該當例外條件後始准之為其所負義務關係
    之調整，以避免其任意毀諾、濫用債務清理程序而藉此善意
    之立法惡意圖謀減免債務，致使該程序陷於道德危險之不義
    ，並因此使社會之信用緊縮而造成經濟之動盪，是5 年內未
    從事營業活動或從事小規模營業活動之消費者，若於消費者
    債務清理條例施行前曾依辦理消費金融案件無擔保債務協商
    機制而與各銀行成立協商者，自僅得於其就該協商確有該當
    不可歸責於己之事由致履行顯有重大困難之情形後，法院始
    須再審究其所負無擔保或無優先權之債務總額有無未逾上開
    規定數額，其現是否有不能清償債務或有不能清償之虞等情
    事，以決定該債務人是否得依更生或清算程序以清理其債務
    自明。
三、本件聲請人主張其係一般公司之作業員而為未從事營業活動
    之消費者，而其現已無力償還債務，且具不可歸責之事由而
    無法繼續履行還款協議等情，業據其提出債權人清冊、財產
    及收入狀況說明書、活期儲蓄存款存摺、戶籍謄本、綜合所
    得稅各類所得資料清單、財產歸屬資料清單、財團法人金融
    聯合徵信中心當事人查詢個人資料回覆書、協議書、勞工保
    險被保險人投保資料表等件為證，而查：
  (一)、聲請人於95年5 月5 日乃依金融主管機關協調成立之中華
      民國銀行公會會員即最大債權銀行大眾銀行辦理消費金融
      案件無擔保債務協商機制與如附表所示（寶華銀行除外）
      之債權人達成分期還款協議，同意自95年7 月份起分80期
      ，並於每月10日以16,560元依各債權銀行債權金額比例清
      償各項債務至全部清償為止，而聲請人於協商成立後現仍
      履約而未毀諾乙節，此有協議書、財團法人金融聯合徵信
      中心當事人查詢個人資料回覆書等件在卷可稽，而聲請人
      於協議前迄今均任職於昇尉股份有公司，其自95年度起迄
      96年度止之所得乃分為192,000 元、240,000 元，自97年
      1 月起至97年7 月止之每月所得乃各為26,500元、25,000
      元、28,000元、26,000元、26,000元、26,000元、27,000
      元，名下有房屋、土地各1 筆，其所有房地現仍有房貸1,
      026,000 元，每月須支付本息10,250元左右，另其與原配
      偶乙○業已離婚，約定其女陳瓊華（82年6 月22日生）由
      聲請人監護等情，此亦有勞工保險被保險人投保資料表、
      綜合所得稅各類所得資料清單、財產歸屬資料清單、活期
      儲蓄存款存摺明細、戶籍謄本、寶華銀行綜合對帳單、存
      摺往來明細、協議書等件在卷足憑，是聲請人於協議成立
      之95年度平均收入僅為16,000元，96年度之平均收入則為
      20,000元，以此扣除其每月應償還之協商金額16,560元後
      ，其根本無所餘得以生活，而其於97年7 月份前之每月平
      均收入雖為26,357元，然其業已離婚而獨力扶養1 高一屆
      齡之女兒，如以此家庭唯一得支配之收入扣除此數後則僅
      餘9,797 元，惟此數額須為生活支應及扶養者即有2 人，
      以聲請人住居之台灣省高雄縣依內政部社會司所公佈之97
      年度最低生活費9,829 元為標準，聲請人其家庭每月所需
      之最低生活必要費用即已逾於此數，況其尚有房貸需為支
      付，則聲請人每月收入於扣減協商金額後，自已不足支應
      其家庭基本生活所需，是聲請人主張其於協商後因收入不
      足因應，以致繼續履行上開還款協議有重大困難乙節應屬
      真實，本院審酌聲請人僅為一般之作業員，其收入本即非
      高，且聲請人已依協議履行近2 年（自95年7 月至97年4
      月止，見卷31至50頁之匯款申請書）而已盡償還之誠意，
      此協議履行困難之情形，衡情應非可歸責於聲請人之事由
      所致，依上開規定，聲請人前雖曾與金融機構協商成立，
      惟其自可不受前開還款協議之拘束而得再向本院聲請更生
      。
  (二)、聲請人現仍積欠如附表所示債權人共計1,755,746 元之債
      務，此有聲請人提出之債權清冊、財團法人金融聯合徵信
      中心當事人查詢個人資料回覆書等件在卷可稽，而聲請人
      現有貸款購入為住居之土地（面積414 ㎡，權利範圍67/1
      00 0，公告現值14,500/ ㎡）、房屋（總面積90.05 ㎡）
      各1 筆，現之月平均收入為2萬6千元左右，現已離婚，獨
      立扶養高中屆齡之在學子女1 人，其房貸現餘1,026,000
      元未償，每月應償之本息為1 萬元左右已如上述，是聲請
      人之月平均收入既僅為2萬6千元左右，以其應負擔在學子
      女1 人之扶養義務，加上其本身之必要生活費用，再依其
      所提出之生活費用收據等暨上開最低生活費標準為計算，
      其每月之家庭支出至少即應逾19,658元以上，其收入扣除
      上開必須之支出後，至多即僅餘6 千元左右，以此對比其
      所負全部債務1,755,746 元或無擔保債務886,084 元，在
      不計利息之情形下，其得清償完畢者至少約須24年或12年
      ，而聲請人所有之房地為其一家共居之唯一處所，若以之
      變價償債（土地依公告現值計算為402,085 元，房屋課稅
      現值為221,400 元），在扣除第一順位抵押權分配後，應
      亦不足清償其所欠負之百餘萬元，且將使之流離失所而無
      所依，更須再行支出賃居之費用而無任何所餘以供清償，
      故其所餘者應得認已有不能清償其所負債務之虞，聲請人
      於上開未償債務自應已無清償之能力或已不能為清償亦明
      。
四、末按「法院開始更生程序之裁定，應載明其年、月、日、時
    ，並即時發生效力。」、「法院裁定開始更生或清算程序後
    ，得命司法事務官進行更生或清算程序，必要時得選任律師
    、會計師或其他適當之自然人或法人一人為監督人或管理人
    。」，消費者債務清理條例第45條第1 項、第16條第1 項分
    別定有明文。本件聲請人與金融機構協商成立後乃因有非可
    歸責於己之事由而無法繼續履行，其依法即可不受還款協議
    之拘束而得向本院聲請更生，而其於上開未償債務應已無清
    償之能力或已有不能為清償之情形均已如上述，而聲請人經
    查並未經裁定開始更生、清算等程序，亦無許可和解、宣告
    破產、認可和解、更生或協調等民事事件，亦有本院民事紀
    錄科查詢表、臺灣高等法院被告前案紀錄表等件在卷可憑，
    是聲請人既為從事小規模營業活動之消費者，且其所負無擔
    保或無優先權之債務總額並未逾法定1,20 0萬元之數額，而
    其現並已有不能清償債務或有不能清償之虞，則揆諸上開說
    明，聲請人向有管轄權之本院依消費者債務清理條例聲請更
    生程序以清理其債務依法即屬有據，自應予以准許，爰並依
    上開規定命司法事務官進行本件更生程式而裁定如主文。
五、依消費者債務清理條例第11條第1 項、第45條第1 項、第16
    條第1 項，裁定如主文。
中    華    民    國    97    年    9     月    17    日
                        民事第四庭    法    官  黃宏欽
附表：債權人清冊
┌──┬────────────┬────────┬─────────┐
│編號│債權人                  │金額（新臺幣）  │  種        類    │
├──┼────────────┼────────┼─────────┤
│一  │寶華銀行                │1,026,000元     │房貸              │
├──┼────────────┼────────┼─────────┤
│二  │寶華銀行                │123,000元       │現金卡            │
├──┼────────────┼────────┼─────────┤
│三  │國泰世華銀行            │45,237元        │信用卡            │
├──┼────────────┼────────┼─────────┤
│四  │台新銀行                │63,000元        │信貸              │
├──┼────────────┼────────┼─────────┤
│五  │大眾銀行                │244,636元       │信用卡            │
├──┼────────────┼────────┼─────────┤
│六  │中國信託銀行            │112,709元       │信用卡            │
├──┼────────────┼────────┼─────────┤
│七  │友邦信用卡公司          │141,164元       │信用卡            │
├──┼────────────┼────────┼─────────┤
│合               計           │1,755,746元     │                  │
└───────────────┴────────┴─────────┘
上為正本係照原本作成
本件不得抗告
中    華    民    國    97    年    9     月    19    日
                            書  記  官  陳心儀


司法院資訊處製作；財團法人民間司法改革基金會備份。
